【裁判字號】    94,訴,3300
【裁判日期】    950713
【裁判案由】    採取土石
【裁判全文】
臺北高等行政法院判決
                                     94年度訴字第03300號
                              .
原      告  協益工程開發有限公司
代  表  人  甲○○
訴訟代理人  陳欣佑 律師（兼送達代收人）
被      告  桃園縣政府
代  表  人  乙○○（縣長）
訴訟代理人  丁○○兼送達代收.
            丙○○
上列當事人間因採取土石事件，原告不服經濟部中華民國94年9
月29日經訴字第09406136870號訴願決定，提起行政訴訟。本院
判決如下：
    主  文
原告之訴駁回。
訴訟費用由原告負擔。
    事  實
一、事實概要：
    緣原告未經申請許可，擅自於受託處理回填工程之桃園縣新
    屋鄉○○段上榔小段693 、693-1 、693-2 及693-3 地號
    土地上採取土石，經被告所屬工商發展局派員會同該府警察
    局楊梅分局員警於民國（下同）93年8 月20日前往會勘，當
    場查獲現場挖土機2 部及砂石車2 部，正進行採取土石作業
    ，並將土石外運至桃園縣新屋鄉欣倫砂石場及巨讚砂石場，
    經測量開挖面積，其坑洞面積約0.2 公頃，長60公尺、寬38
    .3 公 尺、深約3 公尺，遭盜採土石約2,500 立方公尺至3,
    000 立方公尺。被告乃以原告違反土石採取法第36條之規定
    ，於94年1 月20日以府商公字第0940018951號處分書，處原
    告罰鍰新臺幣（下同）1,000,000 元整，並應於94年2 月25
    日前提送「整復回填計畫書」送被告審核之處分。原告不服
    ，提起訴願，經經濟部94年9 月29日經訴字第09406136870
    號訴願決定駁回，原告仍不服，遂向本院提起行政訴訟。
二、兩造聲明：
  (一)原告聲明求為判決：
    1.訴願決定及原處分均撤銷。
    2.訴訟費用由被告負擔。
  (二)被告聲明求為判決：
    1.原告之訴駁回。
    2.訴訟費用由原告負擔。
三、兩造之爭點：
    原告所為是否為整地行為？是否應依土石採取法第3條第1項
    第2款經目的事業主管機關許可？
  (一)原告主張之理由：
    1.原告為實施整地而採取土石，是以無庸取得許可：
      按「採取土石，應依本法取得土石採取許可。但下列情形
      ，不在此限：…二、實施整地及工程就地取材者。」土石
      採取法第3 條第1 項第2 款定有明文。亦即為實施整地及
      工程就地取材而採取土石，無庸取得許可。經查：本件原
      告受託為土地所有權人許稚群整地，揆諸上開條文意旨，
      原告採取土石無庸依土石採取法取得許可，應可認定。
    2.本件採取外運土石行為人係訴外人劉杜鈺：
      本件原告於93年7 月30日受土地所有權人許稚群委託，處
      理地勢低漥土方回填工程事宜，俟回填土方整地完成後，
      仍計畫為農地使用，然原告是時因事務繁忙，於新竹縣寶
      二水庫旁施作整地工程，就前開工程另委託劉杜鈺實際進
      行整地回填，詎料劉杜鈺自行僱用怪手機具、卡車開挖、
      採取並載運土石，經新烏鄉公所查報在案，嗣由楊梅刑事
      組移送臺灣桃園地方法院檢察署偵查，並為不起訴處分在
      案可查。足認採取土石外運行為之行為人係訴外人劉杜鈺
      ，而非原告，應可認定。
    3.綜上所述，請判決如原告訴之聲明云云。
  (二)被告主張之理由：
    1.依92年2月6日華總1義字第09200019270號令公布之「土石
      採取法」第36條規定：「未經許可採取土石者，處新臺幣
      100 萬元以上500 萬元以下罰鍰，直轄市、縣（市）主管
      機關並得限期令其辦理整復及清除其設施，屆期仍未遵行
      者，按日連續處罰新臺幣10萬元以上100 萬元以下罰鍰至
      遵行為止，並沒入其設施或機具。必要時，得由直轄市、
      縣（市）主管機關代為整復及清除其設施；其費用由行為
      人負擔。」
    2.本案原告未經核准擅自於前揭受託處理回填工程之地號土
      地上違規開挖採取土石，經被告所屬工商發展局會同警察
      局楊梅分局現勘結果，現場有挖土機2部及砂石車2部正進
      行開挖採取土石並將土石外運，整地面積約0.2 公頃，遺
      留長約60公尺、寬約38.3公尺、深度約3 公尺之坑洞1 處
      ，顯有違法行為。
    3.依經濟部92年6 月25日經礦字第09202714190 號令頒之「
      採取土石免申辦土石採取許可管理辦法」第3 條規定，實
      施整地及工程就地取材者，應向目的事業主管機關申請核
      准，另據「非都市土地使用管制規則」第6 條第3 項各種
      使用地容許使用項目表規定，農牧用地雖容許採取土石，
      仍需經目的事業主管機關、使用地主管機關及有關機關許
      可後始可使用。亦即申請在非都市土地農牧用地上採取土
      石者，除需經目的事業主管機關許可外，尚需先徵得農業
      主管機關之核准，始得辦理整地，本件土地所有權人高峰
      華及許進輝於警訊筆錄中均表示不同意原告採取土石，縱
      如原告所稱受託整地，亦均需事先向被告提出申請許可使
      得為之，另據被告所屬警察局楊梅分局製作之現場工作人
      員（楊世偉）筆錄略以：「問：現場有無開挖？有無取得
      開挖證明？答：現場有開挖，我不知道是否取得開挖證明
      」「問：現場開挖多久？載運多少砂石出場？答：開挖2
      天，今天是第2 天，約載運700 米砂石出場」、挖土機司
      機（潘文祥）筆錄略以：「問：你自93年8 月18日至20日
      共約挖取多少砂石由砂石車外運？答：我只知道只有2 部
      砂石車載運砂石，只挖了10來部車次的數量」、砂石車司
      機（陳伯瑜）筆錄略以：「問：你於何時開始前往載運砂
      石？載往何處？答：我於93年8 月19日開始承載，8 月19
      日載運5 趟，8 月20日載運6 趟，受僱載往永安鄉欣倫砂
      石場。」及砂石車司機（潘益堂）筆錄略以：「問：自何
      時開始載運砂石？答：自93年8 月20日上午才至該地載運
      砂石，截至警方查獲時，本日以載運5 趟，均送至永安欣
      倫砂石場。」，是以原告未經許可擅自於前開地點整地並
      採取土石外運之違規事實足堪認定，本件原告於警訊筆錄
      內所載該違規地號係受託處理回填工程，惟未提出經相關
      單位申請核准之證明文件即行開採並將土石外運，由該地
      段已開挖成1 個長60公尺，寬38.3公尺、深度3 公尺的大
      洞，應非單純整地行為。
    4.「土石採取法」立法精神，係為合理開發土石資源，維護
      自然環境，健全管理制度，防止不當土石採取造成相關災
      害，本案原告利用整地名義，未依「土石採取法」之規定
      申請土石採取許可，破壞自然環境，獲取非法之利益，顯
      已違背「土石採取法」立法精神。是以，本件被告皆遵循
      「土石採取法」之規定辦理，無違法不當之處。
    5.綜上所述，原處分及訴願決定並無違誤，請判決如被告答
      辯之聲明等語。
    理  由
一、按有民事、刑事或其他行政爭訟牽涉行政訴訟之裁判者，行
    政法院在該民事、刑事或其他行政爭訟終結前，得以裁定停
    止訴訟程序，行政訴訟法第177 條第2 項固定有明文，惟究
    竟停止與否，行政法院有自由裁量權。查原告於95年5 月23
    日狀請本院裁定停止本件訴訟程序，係以其於93年7 月30日
    受土地所有權人許稚群委託，處理地勢低漥土方回填工程事
    宜，然原告因事務繁忙，就前開工程另委託劉杜鈺實際進行
    整地回填，詎料劉杜鈺自行僱用怪手機具、卡車開挖、採取
    並載運土石，經新烏鄉公所查報在案，劉杜鈺及楊世偉、羅
    招輝等人涉及盜採砂石並經臺灣桃園地方法院檢察署起訴在
    案，足認採取土石外運行為之行為人係訴外人劉杜鈺，而非
    原告，爰聲請在該刑事案件終結前，停止本件訴訟程序。然
    而，本件牽涉之事實，本訴訟可以自行解決認定，尚無停止
    本件訴訟程序之必要，合先敘明。
二、按「採取土石，應依本法取得土石採取許可。但下列情形，
    不在此限：一、採取少量土石供自用者。二、實施整地及工
    程就地取材者。三、礦業權者在礦區內採取同一礦床共生之
    土石者。四、因天災事變緊急搶修公共工程所需者。五、政
    府機關辦理重要工程所需者。」為土石採取法第3 條第1 項
    所明定；又「未經許可採取土石者，處新臺幣100 萬元以上
    500 萬元以下罰鍰，直轄市、縣（市）主管機關並得限期令
    其辦理整復及清除其設施，屆期仍未遵行者，…並沒入其設
    施或機具。必要時，得由直轄市、縣（市）主管機關代為整
    復及清除其設施；其費用由行為人負擔。」復為同法第36條
    所明定。
三、本件被告係以，原告未經申請許可，擅自於受託處理回填工
    程之桃園縣新屋鄉○○段上榔小段693、693-1、693-2及6
    93-3地號土地上採取土石，違反首揭法條規定，乃處原告罰
    鍰1,000,000元整，並應於94年2月25日前提送「整復回填計
    畫書」送被告審核之處分。原告不服，訴稱其係於93年7月3
    0日受桃園縣新屋鄉○○段上榔小段693、693-1、693-2及
    693-3 地號土地所有權人委託，處理地勢低窪土方回填工程
    事宜。然是時因事務繁忙，就前開工程另委託劉杜鈺實際進
    行整地回填，詎劉杜鈺僱用怪手機具、卡車開挖、採取並載
    運土石，劉杜鈺亦坦承前開犯罪事實，且本案業經臺灣桃園
    地方法院檢察署以不起訴處分書，認定原告並無盜採砂石犯
    行云云。經查：
  (一)原告未經許可擅自於其所承攬回填工程之桃園縣新屋鄉○○
    段上榔小段693 、693-1 、693-2 及693-3 地號土地上採
    取土石外運至桃園縣新屋鄉欣倫砂石場及巨讚砂石場，案經
    被告所屬工商發展局派員會同該府警察局楊梅分局員警於93
    年8 月20日前往會勘，當場查獲現場挖土機2 部及砂石車2
    部，正進行採取土石作業，並經員警測量開挖面積，其坑洞
    面積約0.2 公頃，長60公尺、寬38.3公尺、深約3 公尺，遭
    盜採土石約2,500 立方公尺至3,000 立方公尺。有被告所屬
    警察局楊梅分局刑事案件報告書、前揭地號土地所有權人委
    託原告回填土方之委託書、桃園縣政府盜濫採土石聯合查緝
    取締小組會勘紀錄表、現場照片及經本案現場工作人員楊世
    偉、羅招輝、挖土機司機潘文祥、砂石車司機陳柏瑜、潘益
    堂及劉杜鈺簽名確認無訛之偵訊筆錄可稽。
  (二)原告雖稱其為實施整地而採取土石，依土石採取法第3 條第
    1 項第2 款規定，無庸取得許可云云。然系爭土地於查獲時
    ，現場有挖土機2 部及砂石車2 部，正進行採取土石作業，
    並經員警測量開挖面積，其坑洞面積約0.2 公頃，長60公尺
    、寬38.3公尺、深約3 公尺，遭盜採土石約2,500 立方公尺
    至3,000 立方公尺，已如上述，足見已非單純整地，其有大
    量採取土石之事實，可堪認定。是原告稱其為實施整地而採
    取土石，無庸取得許可云云，自不足採。
  (三)原告另稱：本件原告於93年7 月30日受土地所有權人許稚群
    委託，處理地勢低漥土方回填工程事宜，俟回填土方整地完
    成後，仍計畫為農地使用，然原告是時因事務繁忙，就前開
    工程另委託劉杜鈺實際進行整地回填，詎料劉杜鈺自行僱用
    怪手機具、卡車開挖、採取並載運土石，經新烏鄉公所查報
    在案，嗣由楊梅刑事組將原告移送臺灣桃園地方法院檢察署
    偵查，並為不起訴處分在案可查。足認採取土石外運行為之
    行為人係訴外人劉杜鈺，而非原告云云。惟查：
    1.據被告所屬警察局楊梅分局93年10月13日對劉杜鈺製作之
      筆錄略以：「問：警方查據93年8 月20日10時30分現場查
      獲犯嫌楊世偉、羅朝輝2 人筆錄指稱係受僱於你，是否實
      在？你為何請該2 人於該處工作？答：楊世偉、羅朝輝2
      人係受雇於我沒錯，因為我接受甲○○委託派機具及人員
      到桃園縣新屋鄉○○段整地，並且雙方言明他委託我以每
      天每台怪手8,000 元工資，現場人員每人每日工資2,000
      元，整地土方工資每立方米新台幣20元…云云」「問：是
      否是你將砂石外運？答：我不知何人叫車來載砂石。」及
      砂石車司機（陳伯瑜）筆錄略以：「問：今何事製作筆錄
      ？答：因我承載協益工程開發公司，在桃園縣新屋鄉○○
      ○段採取土石，在場為警查獲而製作筆錄。」，次查據被
      告所屬警察局楊梅分局於93年10月31日對原告公司負責人
      （甲○○）製作之筆錄略以：「問：警方查據被害人（即
      地主）高峰華、許進輝2 人筆錄指稱，係委託你回填乾淨
      土方並與你簽立委託書，有無此事？答：有此事沒錯，當
      時我們先於93年5 月11日簽立整地工程協議書，雙方言明
      工程款共計140,000 元，我當時收受90,000元後，陸續進
      行工作，但因別的工地忙不過來，所以轉委託劉杜鈺先生
      回填。」「問：你以多少錢委託劉杜鈺先生回填上開土地
      ？答：我跟劉杜鈺先生言明不付工程款，由他自收回填土
      方的費用自行平衡人員及機具費用」，是以據劉杜鈺93年
      10月13日警訊筆錄所稱雙方言明每日之工資與原告93年10
      月31日警訊筆錄所供稱雙方言明不付工程款，兩者並不相
      符，原告所稱已有可議。又據劉杜鈺警訊筆錄所稱不知何
      人叫車載運及查獲砂石車司機（陳伯瑜）筆錄供稱係承載
      協益工程開發公司採取之土石，足證原告所訴不足採信；
      本件由劉杜鈺於筆錄中已供述係接受原告委託派機具及人
      員到旨揭違規採取土石地號整地，並雙方言明以每天每台
      怪手8, 000元工資，現場人員每人每日工資2,000 元，整
      地土方工資每立方20元。另據93年10月12日對砂石車司機
      （陳伯瑜）所製作經捺印確認無訛之警訊筆錄內容略以：
      係承載原告之土石，足見對於系爭土地採取土石之事實，
      原告顯係行為人之一。至於原告所附臺灣桃園地方法院檢
      察署不起訴處分書，核其事實係就原告之代表人及現場工
      作人員（羅、楊）有無違反刑法第320 條第1 項竊盜罪所
      為之認定，違反該法條之構成要件與土石採取法所定未經
      申請採取土石之行為不同，況本件原告是否違反土石採取
      法，本院自得依職權調查獨立認定，不受上開處分書之拘
      束。
    2.退步言之，縱原告所稱其委託劉杜鈺言明不付工程款，由
      劉杜鈺自收回填土方的費用自行平衡人員及機具費用為真
      ，以及採取土石之實際行為人確係訴外人劉杜鈺，然原告
      既為本件整地之委託人，對於受託人劉杜鈺是否依規定為
      整地，及有無違法採取土石，自應善盡委託人之監督責任
      ，本件由其所稱委託劉杜鈺係無償委託而言，原告顯有放
      任劉杜鈺以先挖取良質土石販賣圖利，待系爭土地挖空到
      一定程度，再供填棄廢土再次獲利之嫌，否則劉杜鈺受託
      整地，焉有不收費之理？是就此而言，原告對於劉杜鈺採
      取土石之行為，亦應負過失責任，則依行政罰法第7 條規
      定，被告予以處罰，亦屬依法有據。
四、從而，原處分並無不法，訴願決定予以維持，亦稱妥適。原
    告徒執前詞，訴請撤銷，為無理由，應予駁回。
據上論結，本件原告之訴為無理由，爰依行政訴訟法第98條第3
項前段，判決如主文。
中    華    民    國    95    年     7    月   13     日
                  第四庭審判長法  官  鄭忠仁
                              法  官  林育如
                              法  官  畢乃俊
上為正本係照原本作成。
如不服本判決，應於送達後20日內，向本院提出上訴狀並表明上
訴理由，如於本判決宣示後送達前提起上訴者，應於判決送達後
20日內補提上訴理由書（須按他造人數附繕本）。
中    華    民    國    95    年     7    月    13    日
                              書記官  陳可欣


司法院資訊處製作；財團法人民間司法改革基金會備份。
